臺灣高等法院民事判決　　　　　　　　　100年度上字第152號
上　訴　人　王秋蘭
訴訟代理人　張敏雄律師
被　上訴人　新北市立永平高級中學（原名臺北縣立永平高級
　　　　　　中學）
法定代理人　李玲惠
訴訟代理人　劉師婷律師
　　　　　　林垕君律師
上列當事人間清償債務事件，上訴人對於中華民國99年12月22日
臺灣板橋地方法院99年度訴字第602 號第一審判決提起上訴，本
院於100年5月10日言詞辯論終結，判決如下：
    主      文
上訴駁回。
第二審訴訟費用由上訴人負擔。
    事實及理由
一、上訴人起訴主張：訴外人力鼎營造有限公司（下稱力鼎公司
    ）於民國 (下同)97年間陸續向伊借款，並開立3張支票交付
    伊收執，嗣於97年5月5日為擔保伊之借款債權，將其所有承
    攬被上訴人「臺北縣立永平高級中學設置無障礙電梯工程」
    （下稱系爭工程）之工程款債權新臺幣（下同)223萬元（下
    稱系爭工程款），設定質權予伊，並於97年12月3 日以三峽
    大埔郵局第186號存證信函(下稱186號存證信函)對被上訴人
    為設質之通知。嗣伊提示上開3 張支票，因存款不足而遭退
    票，且系爭工程業已完工，並經被上訴人驗收，系爭工程款
    之清償期係後於伊對於力鼎公司之債權清償期，依民法第90
    5條第2項規定，伊自得實行質權，就擔保之系爭工程款為給
    付之請求。上開186 號存證信函係訴外人陳弘毅代理力鼎公
    司而寄發，已對被上訴人發生效力，縱陳弘毅之後另寄發桃
    園1支郵局第390號存證信函通知被上訴人撤銷186 號存證信
    函之效力，因未經伊同意，該撤銷不生效力，對前已發生權
    利質權設定通知效力不生影響，被上訴人之清償應受民法第
    907 條規定之限制，未經伊同意向力鼎公司所為之清償，對
    伊不生效力等情，爰依民法第905條第2項規定，求為命被上
    訴人給付伊223萬元並加計法定遲延利息之判決。
二、被上訴人則以：伊於97年12月31日已將系爭工程款2,149,72
    0元（總價223萬元扣除逾期違約金80,280元）全數給付予訴
    外人力鼎公司，力鼎公司對伊已無系爭工程款債權存在。況
    且，系爭工程契約第19條第6 項已明文約定力鼎公司不得將
    系爭工程契約之部分或全部轉讓予他人，力鼎公司對伊之系
    爭工程款債權即屬不得轉讓，依民法第900 條規定，自不得
    作為權利質權設定之標的，力鼎公司與上訴人就系爭工程款
    設定質權之法律行為對伊自不生效力。縱認力鼎公司得將系
    爭工程款債權設定質權予上訴人，力鼎公司之法定代理人於
    97年8 月26日即由陳弘毅變更為趙台欣，則陳弘毅於97年12
    月3日以力鼎公司名義寄發186號存證信函通知，即屬無權代
    理之行為，且該無權代理之通知行為並未經力鼎公司之承認
    而不生法律效力。是以，力鼎公司與上訴人就設定質權乙事
    未為合法通知，依民法第902條、第297條第1項之規定， 系
    爭工程款債權質權之設定對伊不生效力，伊對力鼎公司所為
    之清償行為自不受民法第907 條規定之限制。另系爭工程契
    約第19條第6項之約定，無民法第247條之1第3款之情形，其
    約定有效等語，資為抗辯。
三、原審判決駁回上訴人之請求，上訴人不服，提起上訴，並補
    充陳述：系爭工程契約書第19條第6 項約定：「廠商不得將
    契約之部分或全部轉讓予他人。但因公司合併、銀行或保險
    公司履行連帶保證、銀行因權利質權而生之債權或其他類似
    情形致有轉讓必要，經機關書面同意者，不在此限」，應類
    推適用消費者保護法第11條第2 項「定型化契約條款如有疑
    義時，應為有利於消費者之解釋」，即非禁止債權讓與規定
    之解釋。又，因該條項本文已載明「廠商不得將契約之部分
    或全部轉讓予他人」，其所指情形顯屬禁止「契約承擔」之
    約定，而非禁止讓與工程款債權或禁止設定權利質權之約定
    ，縱為禁止設定工程款債權質權之約定，亦因違反民法第24
    7-1第3款規定而無效。且聲明：(一)原判決廢棄。(二)被上訴人
    應給付上訴人223 萬元，及自起訴狀繕本送達之翌日起至清
    償日止按年息5%計算之利息。(三)願供擔保，請准宣告假執行
    。
    被上訴人答辯聲明：(一)上訴駁回。(二)如受不利判決，願供擔
    保，請准宣告免為假執行。
四、兩造不爭執事項：
  (一)訴外人力鼎公司承攬被上訴人之系爭工程，於97年4 月30日
    簽訂工程契約書，約定價款223萬元。
  (二)訴外人力鼎公司法定代理人於97年8 月26日由陳弘毅更易為
    趙台欣，力鼎公司於同年10月17日發函通知被上訴人，該函
    蓋有趙台欣印文，並檢附公司變更登記事項表。
  (三)陳弘毅於97年12月3日以訴外人力鼎公司名義寄發186號存證
    信函予被上訴人，通知力鼎公司將系爭工程款設定權利質權
    予上訴人乙事。嗣97年12月9日陳弘毅再寄發桃園1支郵局第
    390號存證信函予被上訴人，表示上開186號存證信函不具任
    何法律效力。
  (四)系爭工程業已驗收完畢，被上訴人於97年12月31日給付系爭
    工程款2,149,720元（總價223萬元扣除逾期違約金80,280元
    ）予訴外人力鼎公司收受。
  (五)系爭工程契約第19條第6 項約定：「廠商不得將本契約之部
    分或全部轉讓予他人。但因公司合併、銀行或保險公司履行
    連帶保證、銀行因權利質權而生之債權或其他類似情形致有
    轉讓必要，經被上訴人書面同意者，不在此限。」
  (六)對債權質權設定契約書、186號存證信函、原審法院99年1月
    25日板院輔99司執宿字第6729號執行命令、原審法院民事執
    行處99年2 月10日板院輔99司執宿字第6729號通知函、力鼎
    公司變更登記事項表、桃園1支郵局第390號存證信函之形式
    及內容之真正，均不爭執。
五、系爭工程契約第19條第6 項之約定，無消費者保護法第11條
    第2項之適用（亦無類推適用）； 亦無違反民法第247-1第3
    款規定而無效之情形：
  (一)按消費者保護法所用名詞，消費者：指以消費為目的而為交
    易、使用商品或接受服務者。企業經營者：指以設計、生產
    、製造、輸入、經銷商品或提供服務為營業者。消費關係：
    指消費者與企業經營者間就商品或服務所發生之法律關係（
    消費者保護法第2條第1、2、3款參照）。故「租用商品，如
    其目的主要供執行業務或投入生產使用，並非單純供最終消
    費使用者，核與消費者保護法第二條有關消費者及消費關係
    之定義未合，尚無消費者保護法之適用」（最高法院91年台
    上字第1001號參照）。查系爭工程契約之承攬人力鼎公司並
    非以消費為目的而為交易或接受服務，亦非單純最終消費；
    而被上訴人係教育單位，亦非以設計、生產、製造、輸入、
    經銷商品或提供服務為營業，自非企業經營者，故系爭工程
    契約第19條第6 項約定：「廠商不得將本契約之部分或全部
    轉讓予他人。但因公司合併、銀行或保險公司履行連帶保證
    、銀行因權利質權而生之債權或其他類似情形致有轉讓必要
    ，經被上訴人書面同意者，不在此限」，係契約雙方當事人
    所為之約定，並非消費關係，自無消費者保護法第11條第2
    項之適用（亦無類推適用）。
  (二)按「所謂定型化契約應受衡平原則限制，係指締約之一方之
    契約條款已預先擬定，他方僅能依該條款訂立契約，否則，
    即受不締約之不利益，始應適用衡平原則之法理，以排除不
    公平之『單方利益條款』，避免居於經濟弱勢之一方無締約
    之可能，而忍受不締約之不利益，是縱他方接受該條款而締
    約，亦應認違反衡平原則而無效，俾符平等互惠原則」( 最
    高法院93年台上字第710 號判決參照）。系爭工程契約第19
    條第6 項但書已約定：「但因公司合併、銀行或保險公司履
    行連帶保證、銀行因權利質權而生之債權或其他類似情形致
    有轉讓必要，經被上訴人書面同意者，不在此限」，已調和
    雙方之利益；而力鼎公司與被上訴人之資力相當，並非經濟
    弱勢之一方，有平等磋商之能力，自無民法第247條之1部分
    契約條款無效之適用。
  (三)綜上，系爭工程契約第19條第6 項之約定，無消費者保護法
    第11條第2 項之適用（亦無類推適用）；亦無違反民法第24
    7-1第3款規定而無效之情形。
六、系爭工程契約第19條第6項之約定，係禁止債權讓與之特約
    ：
  (一)系爭工程契約書第19條係關於「本契約變更及轉讓」之約定
    ；其第19條第6 項並約定：「乙方（指力鼎公司）不得將本
    契約之部分或全部轉讓予他人。但因公司合併、銀行或保險
    公司履行連帶保證、銀行因權利質權而生之債權或其他類似
    情形致有轉讓必要，經甲方（指被上訴人）書面同意者，不
    在此限。」等情（見原審卷第46頁），自屬關於系爭工程契
    約轉讓之相關約定。
  (二)按「解釋契約，固須探求當事人立約時之真意，不能拘泥於
    契約之文字，但契約文字業已表示當事人真意，無須別事探
    求者，即不得反捨契約文字更為曲解。查系爭工程契約第19
    條第5 款約定之內容為：『廠商不得將契約之部分或全部轉
    讓與他人。但因公司合併、銀行或保險公司履行連帶保證、
    銀行因權利質權而生之債權或其他類似情形致有轉讓必要，
    經機關書面同意者，不在此限』，其前段文字係明文禁止系
    爭工程契約為全部或部分之轉讓，但書始為得以轉讓之例外
    情形及其條件之約定。則廠商之工程款債權，既係基於系爭
    工程契約所生之請求權，為工程契約之一部分，似不屬該『
    但書』約定得為轉讓之例外情形。是否尚可別事探求，將之
    解為得以轉讓？自應先予釐清」（最高法院97年度台上字第
    732號判決參照）。 茲力鼎公司與被上訴人間已約定不得將
    系爭工程契約之部分或全部轉讓予他人，而僅就因公司合併
    、銀行或保險公司履行連帶保證、銀行因權利質權而生之債
    權或其他類似情形致有轉讓必要者設有例外之約定。契約文
    字雖未載明禁止力鼎公司將關於系爭工程對於被上訴人之債
    權讓與第三人，惟力鼎公司之工程款債權，既係基於系爭工
    程契約所生之請求權，而就契約文字上當事人之真意，所謂
    「契約之部分或全部」，自應包含因工程契約所生權利義務
    之全部或一部（包含工程契約之債權），除有該條項「但書
    」約定得為轉讓，並經被上訴人同意之例外情形，均屬不得
    轉讓之約定範圍內。
  (三)政府採購法第68條固規定：「得標廠商就採購契約對於機關
    之價金或報酬請求權，其全部或一部得為權利質權之標的」
    ，然該規定非強制規定，並無禁止當事人以契約排除之效力
    ，力鼎公司與被上訴人間之真意，既包含工程契約之債權均
    屬不得轉讓之約定範圍內，自不得將之作為權利質權之標的
    。
  (四)按債權人得將債權讓與於第三人。但依當事人之特約，不得
    讓與者，不在此限。前項不得讓與之特約，不得以之對抗善
    意第三人（民法第294條第1項第2款、第2項參照）。證人廖
    清波雖證稱：力鼎公司與被上訴人的工程契約是由我代表力
    鼎公司去簽約的，簽約當時，被上訴人沒有跟我說本件工程
    款是不得讓與或設定質權，當時是由陳弘毅負責上開工程，
    我是向陳弘毅報告…設定權利質權的契約是我代表力鼎公司
    去簽約的，簽約當時，陳弘毅沒有告知我本件工程款是不得
    讓與或設定質權的，依我的認知，本件工程款是得讓與或設
    定質權，因為力鼎公司跟上訴人借錢等語（見原審卷第108
    頁反面-第110頁）。惟證人並非契約之當事人，上開證言已
    逾越契約當事人之真意，不足採信。況上訴人與力鼎公司之
    債權質權設定契約書，其第5條約定「力鼎公司於97年4月30
    日，向定作人（即被上訴人）標得『臺北縣立永平高級中學
    設置無障礙電梯工程』，基於該工程，力鼎公司有承攬債權
    新臺幣223萬元，該債權全部供設定權利質權。 前項債權標
    得之證明文件，當場交付上訴人收執無誤」（見原審卷第10
    -12頁）。茲上訴人既已知悉力鼎公司承攬債權之金額為223
    萬元，且收受債權證明即「臺北縣立永平高級中學設置無障
    礙電梯工程」之文件，由系爭工程契約之記載，自已知悉力
    鼎公司與被上訴人間有不得讓與之特約，上訴人顯非善意第
    三人，自不受保護。
  (五)綜上，系爭工程契約第19條第6 項之約定，屬力鼎公司與被
    上訴人間禁止債權讓與之特約，對於不得讓與之債權，上訴
    人不得設定權利質權（民法第900條參照）， 被上訴人之抗
    辯堪信為真，故上訴人主張上開約定並非關於禁止債權讓與
    之約定云云，自無足取。
七、況，上訴人關於設定權利質權未為合法通知，對於被上訴人
    亦不生效力：
  (一)按債權之讓與，非經讓與人或受讓人通知債務人，對於債務
    人不生效力。但法律另有規定者，不在此限。民法第297 條
    第1 項定有明文。權利質權之設定，除依本節規定外，並應
    依關於其權利讓與之規定為之（民法第297條第1項、第902
    條參照）。
  (二)訴外人力鼎公司原法定代理人為陳弘毅，嗣於97年8 月26日
    變更為趙台欣，力鼎公司並於97年10月17日發函通知被上訴
    人法定代理人變更之情事，該函蓋有趙台欣印文，並檢附有
    力鼎公司變更登記事項表等情，為兩造所不爭執，並有力鼎
    營造有限公司97年10月17日97永梯字第0971004號函及其附
    件公司變更登記表在卷可按（見原審卷第47-48頁）。
  (三)力鼎公司僅有董事趙台欣一人，有公司變更登記表在卷可按
    （見原審卷第48頁）。而有限公司應至少置董事一人執行業
    務並代表公司（公司法第108條第1項參照），故自97年8 月
    26日起僅趙台欣有權對外代表力鼎公司。依被上訴人提出而
    為上訴人所不否認其真正之臺北縣立永平高級中學工程竣工
    報告表、工程結算總表、初驗紀錄、工程保固切結書、力鼎
    公司收受款項之活期存款帳戶資料、支出傳票、支出傳票受
    款人清單等資料（見原審卷第84-90頁）， 其上蓋有訴外人
    力鼎公司之大、小章，而法定代理人之印文部分均為「趙台
    欣」，亦足徵訴外人趙台欣對外已為力鼎公司之代表人無訛
    。查，力鼎公司於97年12月3日以三峽大埔郵局第186號存證
    信函通知被上訴人為權利質權之設定時（ 見原審卷第13頁）
    ，其法定代理人已變更為趙台欣，而非寄件人陳弘毅，陳弘
    毅於斯時既非力鼎公司之法定代理人，則其以力鼎公司名義
    所發之該存證信函為觀念通知，自屬無權代理之行為。又，
    依證人趙台欣證稱：不知道陳弘毅曾在97年12月3日、 97年
    12月7 日發存證信函給被上訴人，也沒有授予代理權給陳弘
    毅處理力鼎公司事務…陳弘毅從來沒有問過我授權與否的相
    關問題，因為原先就是陳弘毅去標得系爭工程，後來我擔任
    負責人後，陳弘毅只有請我去現場驗收並簽名，我有去驗收
    簽名，但陳弘毅說這樣就沒問題了，沒想到驗收完才有紛爭
    。我從來沒有授權給陳弘毅，因為陳弘毅根本沒有跟我提過
    系爭工程的細節，我沒有同不同意的問題等語（見原審卷第
    107-108頁）， 足見陳弘毅並未經力鼎公司之授權，且趙台
    欣亦未代表力鼎公司事後承認陳弘毅之行為。此外，上訴人
    就力鼎公司有為授權、承認之意思表示，並未能舉證以實其
    說，應認陳弘毅所寄發之上開第186 號存證信函並非力鼎公
    司所為，自不能認力鼎公司就設定權利質權乙事已為合法通
    知被上訴人，其觀念通知對於被上訴人不生效力，併予指明
    。
  (四)雖證人趙台欣另證稱：陳弘毅是力鼎公司之實際負責人，我
    接任力鼎公司負責人後，力鼎公司的業務及財務是由陳弘毅
    處理，系爭工程之施工及收取款項亦由陳弘毅處理。彰銀存
    摺不是我保管，是陳弘毅保管。其上大小章雖是我親自去銀
    行設定的，但後來我就將該大小章交給陳弘毅保管，我並沒
    有保管大小章及存摺等語（見原審卷第106-107頁）； 另證
    人呂國文亦證稱：力鼎公司陸續向我借1,000多萬元未還 ，
    我向台北地方法院簡易庭提起訴訟，向我借錢的都是陳弘毅
    ，我知道力鼎公司法定代理人變更為趙台欣，陳弘毅沒有當
    董事長以後，還有拿趙台欣為董事長的票向我借錢，陳弘毅
    拿票向我調錢時，支票上蓋的章是趙台欣的，我要他背書，
    他告訴我法定代理人變更為趙台欣，支票退票後，我有去找
    趙台欣，但他說支票是陳弘毅開的，陳弘毅要負責，趙台欣
    有告訴我，力鼎公司實際上都是陳弘毅在負責，他當然會把
    責任推掉等語（見本院卷第51-52頁）。足以證明陳弘毅是
    力鼎公司之實際負責人，然此係力鼎公司內部問題，與被上
    訴人無涉，上訴人執此主張陳弘毅有權「代表」力鼎公司寄
    發上開第186號存證信函之行為，亦無足取。
  (五)綜上，上訴人就設定權利質權乙事既未為合法通知被上訴人
    ，則依民法第902條準用同法第297條第1 項規定，系爭權利
    質權之設定對被上訴人亦不生效力。而被上訴人經核算後於
    97年12月31日將系爭工程款2,149,720元（總價223萬元扣除
    逾期違約金80,280元）全數給付予訴外人力鼎公司，為兩造
    所不爭執，則被上訴人之清償行為已使訴外人力鼎公司之債
    權消滅。是上訴人主張被上訴人依民法第907條規定， 對上
    訴人仍有給付義務云云，自無足取。
八、綜上所述，上訴人依系爭工程款設定權利質權後受讓債權之
    法律關係，請求被上訴人給付223 萬元本息，為無理由，不
    應准許。原審為上訴人敗訴之判決，並駁回其假執行之聲請
    ，理由雖部分不同，結論並無不合，仍應予以維持。上訴人
    提起上訴指摘原判決不當，求予廢棄改判，為無理由，應駁
    回其上訴。
九、本件事證已臻明確，兩造其餘主張與舉證，經審酌核與判決
    結果不生影響，爰不逐一論述，併此敘明。
十、據上論結，本件上訴為無理由，依民事訴訟法第449條第1、
    2項、第78條，判決如主文。
中    華    民    國   100    年    5     月    24    日
                    民事第十五庭
                        審判長法  官  林恩山
                              法  官  陳雅玲
                              法  官  黃國忠
正本係照原本作成。
如不服本判決，應於收受送達後20日內向本院提出上訴書狀，其
未表明上訴理由者，應於提出上訴後20日內向本院補提理由書狀
（均須按他造當事人之人數附繕本）上訴時應提出委任律師或具
有律師資格之人之委任狀；委任有律師資格者，另應附具律師資
格證書及釋明委任人與受任人有民事訴訟法第466 條之1第1項但
書或第2 項（詳附註）所定關係之釋明文書影本。如委任律師提
起上訴者，應一併繳納上訴審裁判費。
中    華    民    國   100    年    5     月    25    日
                              書記官  陳明俐
附註：
民事訴訟法第466條之1（第1項、第2項）：
對於第二審判決上訴，上訴人應委任律師為訴訟代理人。但上訴
人或其他法定代理人具有律師資格者，不在此限。
上訴人之配偶、三親等內之血親、二親等內之姻親，或上訴人為
法人、中央或地方機關時，其所屬專任人員具有律師資格並經法
院認為適當者，亦得為第三審訴訟代理人。